【裁判字號】    96,上更(一),716
【裁判日期】    970805
【裁判案由】    誣告
【裁判全文】
臺灣高等法院刑事判決             96年度上更(一)字第716號
上  訴  人
即  被  告  甲○○
上列上訴人因誣告案件，不服臺灣士林地方法院91年度訴字第14
0號，中華民國91年6月10日第一審判決（起訴案號：臺灣士林地
方法院檢察署88年度偵字第4912號），提起上訴，經判決後，由
最高法院第一次發回更審，本院判決如下：
    主  文
原判決撤銷。
甲○○無罪。
    理  由
一、公訴意旨略以：被告與乙○○於民國（下同）八十三年五月
    間，共同合作開採位於花蓮縣秀林鄉、宜蘭縣南澳鄉和平北
    溪中游沙金礦區（即立達金沙礦）。嗣後該礦區因故遲遲未
    能如期進行開採沙金礦之工程，致甲○○心生不滿，明知金
    昌發開發有限公司（下稱金昌發公司）係在雙方合作開採該
    礦區前即已由乙○○擔任董事長完成設立登記，竟意圖使乙
    ○○受刑事處分，於八十六年二月十七日，以乙○○未經其
    同意，偽刻「甲○○」名義之私章，辦理金昌發公司之設立
    登記，並指述乙○○以偽造「甲○○」名義之印文，在「承
    受礦業權開採計畫書」上用印，將立達金沙礦礦業權移轉予
    金昌發公司等不實事項，向台灣士林地方法院檢察署提起乙
    ○○偽造文書之刑事告訴，嗣甲○○所提之刑事告訴經本署
    為不起訴處分確定後，始發現上情。因認被告涉有刑法第一
    百六十九條第一項之誣告罪嫌等情。
二、按犯罪事實應依證據認定之，無證據不得推定其犯罪事實，
    又不能證明被告犯罪者，應諭知無罪之判決，刑事訴訟法第
    一百五十四條、第三百零一條第一項分別定有明文。次按刑
    事訴訟上證明之資料，無論其為直接證據或間接證據，均須
    達於通常一般之人均不致於有所懷疑，而得確信其為真實之
    程度，始得據為有罪之認定，若其關於被告是否犯罪之證明
    未能達此程度，而有合理性懷疑之存在，致使無從形成有罪
    之確信，根據「罪證有疑，利於被告」之證據法則，即不得
    遽為不利被告之認定（最高法院七十六年台上字第四九八六
    號判例意旨參照），其以情況證據（即間接證據）斷罪時，
    尤須基於該證據在直接關係上所可證明之他項情況事實，本
    乎推理作用足以確證被告有罪，方為合法，不得徒憑主觀上
    之推想，將一般經驗上有利被告之其他合理情況逕予排除，
    此觀諸最高法院三十二年度上字第六七號判例意旨亦甚明確
    。次按刑法第一百六十九條第一項之誣告罪之成立，以意圖
    他人受刑事或懲戒處分而為虛偽之告訴告發報告者為要件。
    所謂「虛偽」係指明知無此事實，故意捏造而言，若誤認有
    此事實或以為有此嫌疑，自不得指為虛偽，即難論以誣告罪
    。又所訴事實，縱屬不能證明係屬實在，而在積極方面尚無
    證據證明其確係故意虛構者，仍不能據以誣告論罪。至若事
    出有因，僅被申告者犯罪未能積極證明，則祇能以證據不足
    ，諭知被申告者無罪或不起訴，尚不能遽行推定申告人係屬
    虛構事實，論以誣告之罪。
三、檢察官起訴被告犯罪無非以有下列之證據清單及待證事實：
    ┌────┬─────────┬──────────────────┐
    │編    號│  證  據  名  稱  │        待      證      事      實  │
    ├────┼─────────┼──────────────────┤
    │  一    │刑事告訴狀一份、再│被告於右揭時地向本署提出誣告之事實  │
    │        │議聲請書三份      │                                    │
    ├────┼─────────┼──────────────────┤
    │  二    │告訴人乙○○之指述│被告於右揭時地向本署提出誣告之事實  │
    ├────┼─────────┼──────────────────┤
    │  三    │不起訴處分書四份  │被告所提之告訴遭不起訴處分確定之事實│
    ├────┼─────────┼──────────────────┤
    │  四    │金昌發公司執照、登│金昌發公司之設立早於雙方合作開採礦區│
    │        │記事項卡          │，告訴人並未偽造被告印文之事實。    │
    ├────┼─────────┼──────────────────┤
    │  五    │法務部調查局鑑定通│移轉礦業權申請書上「甲○○」名義印文│
    │        │知書              │並非偽造之事實                      │
    └────┴─────────┴──────────────────┘
    等為其論據。
四、被告以外之人於審判外之言詞或書面陳述，除法律有規定者
    外，不得作為證據。被告以外之人於偵查中向檢察官所為之
    陳述，除顯有不可信之情況者外，得為證據。公務員職務上
    製作之紀錄文書、證明文書，除顯有不可信之情況外，亦得
    為證據。又按被告以外之人於審判外之陳述，雖不符刑事訴
    訟法第159條之1至第159條之4之規定，而經當事人於審判程
    序同意作為證據，法院審酌該言詞陳述或書面陳述作成時之
    情況，認為適當者，亦得為證據；當事人、代理人或辯護人
    於法院調查證據時，知有刑事訴訟法第159條第1項不得為證
    據之情形，而未於言詞辯論終結前聲明異議者，視為有前項
    之同意，刑事訴訟法第159條之1、第159條之5第1項、第2項
    分別定有明文。經查，本院相關之供述或非供述證據，並無
    顯不可信之情況，檢察官、被告、辯護人（僅準備程序）於
    本院準備程序、審理程序中對本案之供述、非供述證據均表
    示無意見而同意作為證據（本院卷第59頁背面、第97頁背面
    ），本院審酌各該證據作成之狀況，亦認為適當，依前揭規
    定，本案相關之供述、非供述證據，均有證據能力。
五、訊據被告固坦承與告訴人乙○○於八十三年五月十一日簽立
    「和平礦區合作開採契約書」，並於八十六年二月十七日，
    具狀向臺灣士林地方法院檢察署對乙○○提出偽造文書告訴
    ，且先後於接獲不起訴處分後均提出再議聲請狀或再議補充
    理由狀等情。惟堅決否認有何誣告犯行，並辯稱：伊是個識
    字不多之退伍老兵，向政府申請取得花蓮縣秀林鄉、宜蘭縣
    南澳鄉和平北溪中游沙金礦區計七一公頃五五公畝四四平方
    公尺，與乙○○簽立「和平礦區合作開採契約書」，約定由
    乙○○交付伊新台幣（下同）六百萬元作保證金，要成立「
    金鴻砂石公司」以合作開採，根本不知道所謂協議要將立達
    金礦採礦權移轉給「金昌發公司」的事，伊一點都不知道礦
    業權移轉的事情，伊的印鑑章只有一個，平常印鑑章都是伊
    保管，移轉礦業權申請書伊沒有用印也沒簽名，乙○○冒用
    伊的名義，簽署移轉礦業權申請書給與伊全無關係之「金昌
    發公司」，這個印章與伊的印鑑章不同。且伊與乙○○於八
    十三年五月十一日簽立「和平礦區合作開採契約書」，焉有
    可能於短短七天後之同年月十八日，再立「協議書」移轉礦
    權？伊未曾從乙○○手中拿過每個月三萬元之事，金鴻砂石
    有限公司之成立、登記，伊從未接過開會通知，亦未曾出資
    ，至「金昌發公司」全然與伊無關。蘇秋銖伊雖早就認識，
    因立達金沙礦是伊去申請，但委託她辦理，伊雖在八十四年
    二月十四日當天雖有去立達金砂礦的現場，身穿雨衣省礦務
    局的人也有去，當時以為是去測量界址，因為要跟林務局租
    地，要蓋工寮、廠房，但當場伊沒有在會勘紀錄上簽名，那
    是偽造文書，印章不是伊刻的，乙○○勾結省礦務局的人，
    偷刻伊的印章，擅自將礦業權移轉給乙○○家族的「金昌發
    公司」，並利用伊在工地，寄掛號信到伊家，伊太太不識字
    ，所有省礦務局申請、補件、退費的資料公文，伊都沒有收
    到，所以省礦務局的吳恩忠、林祥光也是偽造文書、偽證。
    乙○○事後以「金昌發公司」向台灣電力公司詐領礦區徵收
    補償金三千五百萬元，並挖取礦區砂石賣給台灣水泥公司作
    為花蓮廠之用，乙○○取得億萬元鉅款，伊分文未得，卻反
    被判刑，豈事理之平等語。
六、經查：
(一)本件於偵查中檢察官曾函請法務部調查局為鑑定，該局先就
    鑑定資料分類：
    1.台灣省礦務局案件內：八十三年十月十八日移轉礦業權申
      請書三份，其上『甲○○』印文編為甲類（即鑑定文件Ａ
      )。
    2.甲○○之印鑑章所蓋印文及八十六年九月十一日、八十七
      年一月十六日印鑑證明上『甲○○』印文編為乙類。
    3.台灣省礦務局案件內，八十四年二月三日調查報告之『甲
      ○○』簽名編為丙類（即待鑑文件Ｂ）。
    4.甲○○當庭簽名字跡及八十三年十一月廿五日花蓮十二支
      局掛號回證上『甲○○』簽名編為丁類。
      鑑定結果固認為：
    (1)甲類印文與乙類印文相同。
    (2)甲○○簽名鑑定部分，則因欠缺甲○○在八十四年左、右
      平時簽名字跡原本，故無法鑑定。
    此有該局八十七年四月廿二日（八七）陸（二）字第八七０
    二八０三三號鑑定通知書在卷可稽（見台灣士林地方法院檢
    查署八十六年度偵續字第一五三號第八三頁）。
(二)但本院上訴審審理中為求慎重，囑託內政部警政署刑事警察
    局為鑑定，該局於九十一年十一月二十一日以刑鑑字第０九
    一０三一三九八０號函覆稱：本案因協議書、移轉礦業權申
    請書上『甲○○』印文欠清晰，歉難認定。
(三)本院上訴審審理中再次委託法務部調查局為鑑定，該局於九
    十二年十月二十七日以調科貳字第０九二００三四一０六０
    號函覆稱：
    (一)送鑑定資料及分類：
    (1)九十一年八月十六日內湖區戶政事務所印鑑證明上「甲○
      ○」印文編為甲類。
    (2)八十三年五月十八日協議書上「甲○○」印文編為乙類。
    (3)台灣省礦物局案卷（原卷以綠色標籤標示頁）之「甲○○
      」印文編為丙１類。
    (4)台灣省礦物局案卷（原卷以橘色標籤標示頁）之「甲○○
      」印文編為丙２類。
    (5)金鴻砂石有限公司案卷（原卷以綠色標籤標示頁）「甲○
      ○」印文編為丁類。
    (二)鑑定方法：(1)放大檢視。(2)特徵比對。(3)重疊比對。
    (三)鑑定結果：
    (1)甲類印文與丙１類、丁類印文字形不同。
    (2)乙類兩枚印文因模糊不清，致無法與甲類、丙２類印文進
      行比對。
    (3)有關丙２類內之三份八十三年十月十八日移轉礦業權申請
      書上「甲○○」印文與甲類印文之異同，因甲類印文蓋印
      欠清晰，部分文線粗化、特徵不明顯，故以現有資料暫無
      法進行比對；然臺灣臺北地方法院檢察署曾於八十七年四
      月四日以士檢社８６偵續１５３字第６７７１號函請本局
      鑑定該三份移轉礦業權申請書上「甲○○」印文，經鑑定
      結果與甲○○之印鑑章所蓋印文及八十六年九月十一日、
      八十七年一月十六日印鑑證明上之「甲○○」印文相同。
(四)本院上訴審審理中，復將被告本人於九十一年八月十六日向
    台北市內湖戶政事務所申請得戶印證字第００３７０００號
    印鑑證明書，及告訴人乙○○主張與被告甲○○於八十三年
    五月十八日簽訂之「協議書」，並台灣省礦業局案卷原卷一
    宗內第八十六、八十七、八十八頁移轉礦業權申請書，各該
    文件上「甲○○」，囑託憲兵司令部刑事支援中心為鑑定，
    經該中心以「初步觀察法」、「精密比對法」鑑驗，結果認
    ：(一)送鑑印鑑證明書上「甲○○」印文，與台灣省礦業局案
    卷內第八十六、八十七、八十八頁移轉礦業權申請書上「甲
    ○○」印文間文字、邊框均吻合；惟因印文特徵比對易受變
    異因素（如沾墨濃度、施印壓力、襯墊物、磨損等）影響，
    且未提供實物章，致未能就印文間特徵比對部分給予肯定結
    論。(二)送鑑八十三年五月十八日「協議書」第四行處「甲○
    ○」印文有重複蓋印情形，第七行處之印文因折疊破損，致
    無法比對。有該中心九十三年十月廿二日（九三）宇鑑字第
    一三六七四號鑑驗通知書附本院卷（本院上訴卷第261 頁至
    第265頁）可稽。
(五)以上就印文之各鑑定互有齟齬，應認均不足充為被告不利之
    罪證。本院因認應從告訴人乙○○與被告間之法律關係，及
    被告主張：「其所有礦業權無端被移轉為與被告無任何關係
    之「金昌發公司」所有，乙○○涉有偽造文書罪嫌」乙節，
    通盤考量來判斷本案，方足以窺見其全貌，亦不致斷章取義
    。
七、茲以時間發生先後次序，說明下列各項：
(一)七十四年七月一日：
    被告本人向台灣省林務局承租國有林地和平事業區八．一一
    ．八五林地，一．二六六０公頃，有效期限至八十年六月三
    十日，共六年。又自八十年七月一日延長至八十四年七月一
    日。（見台灣士林地方法院檢察署八十八年偵字第四九一二
    號卷第一一六頁、第一三八頁）。
(二)七十四年十月八日：
    被告本人取得花蓮縣秀林鄉與宜蘭縣南澳鄉和平溪中游臺濟
    採字第五００六號、礦業字第三二五八號之「立達金（砂金
    ）礦」採礦權（下稱立達金礦採礦權），礦權有效期限至八
    十五年十月七日。
(三)八十二年八月二十五日：
    乙○○之金昌發開發有限公司成立：
      ┌─────┬─────┬─────┬─────┬─────┐
      │成立日期  │股東姓名  │出資額    │股東職務  │資本額    │
      │          │          │          │          │          │
      ├─────┼─────┼─────┼─────┼─────┤
      │八十二年八│乙○○    │新台幣一百│董事長    │新台幣六百│
      │月二十日  │          │五十萬元  │          │萬元      │
      ├─────┼─────┼─────┼─────┼─────┤
      │          │楊惠珠    │新台幣二百│董事      │          │
      │          │          │四十萬元  │          │          │
      ├─────┼─────┼─────┼─────┼─────┤
      │          │黎萬昌    │新台幣一百│董事      │          │
      │          │          │五十萬元  │          │          │
      ├─────┼─────┼─────┼─────┼─────┤
      │          │孫淑娥    │新台幣三十│股東      │          │
      │          │          │萬元      │          │          │
      ├─────┼─────┼─────┼─────┼─────┤
      │          │鄭添成    │新台幣三十│股東      │          │
      │          │          │萬元      │          │          │
      └─────┴─────┴─────┴─────┴─────┘
      ┌─────┬─────┬─────┬─────┬─────┐
      │變更登記  │股東姓名  │出資額    │股東職務  │資本額    │
      ├─────┼─────┼─────┼─────┼─────┤
      │八十三年九│乙○○    │新台幣三百│董事長    │新台幣六百│
      │月十六日  │          │萬元      │          │萬元      │
      ├─────┼─────┼─────┼─────┼─────┤
      │          │鄭添成    │新台幣九十│董事      │增加營業項│
      │          │          │萬元      │          │目出資轉讓│
      ├─────┼─────┼─────┼─────┼─────┤
      │          │鄭添壽    │新台幣九十│董事      │          │
      │          │          │萬元      │          │          │
      ├─────┼─────┼─────┼─────┼─────┤
      │          │鄭賴淑媛  │新台幣六十│股東      │          │
      │          │          │萬元      │          │          │
      ├─────┼─────┼─────┼─────┼─────┤
      │          │李雲妹    │新台幣六十│股東      │          │
      │          │          │萬元      │          │          │
      └─────┴─────┴─────┴─────┴─────┘
    聲請自八十七年三月九日至八十七年九月八日停止營業准予
    備查。
(四)八十三年五月十一日：
      被告本人與乙○○，在陳滄德見證下，於臺北縣淡水鎮○
      ○街四號乙○○住處簽立「和平礦區合作開採契約書」，
      約定由乙○○交付新台幣（下同）六百萬元予被告，被告
      則將立達金礦採礦權移轉登記予新設立之「金鴻砂石有限
      公司」（下稱金鴻砂石公司，設址亦在花蓮縣秀林鄉和平
      村和平二七六之二號），並約定新設立之金鴻砂石公司股
      份分配比例為乙○○占百分之六十、被告占百分之三十、
      陳滄德則以技術為出資占金鴻砂石公司百分之十股份並登
      記於其妻周秀冬（業已改名為周美齡）名下。
(五)八十三年五月十八日：
    「被告」與乙○○，在陳滄德見證下，簽訂「協議書」，協
    議先將立達金礦採礦權、林務局租地，及工寮一座，無條件
    供『乙○○』經營，被告每月僅領取乙○○三萬元。
(六)八十三年六月十二十二日：
    金鴻砂石有限公司成立，八十三年六月廿四日登記：
      ┌─────┬─────┬─────┬─────┬─────┐
      │成立日期  │股東姓名  │出資額    │股東職務  │資本額    │
      ├─────┼─────┼─────┼─────┼─────┤
      │八十三年六│乙○○    │新台幣九百│董事長    │新台幣二千│
      │月二十二日│          │六十萬元  │          │四百萬元  │
      ├─────┼─────┼─────┼─────┼─────┤
      │          │甲○○    │新台幣七百│董事      │          │
      │          │          │二十萬元  │          │          │
      ├─────┼─────┼─────┼─────┼─────┤
      │          │鄭萬吉    │新台幣二百│董事      │          │
      │          │          │四十萬元  │          │          │
      ├─────┼─────┼─────┼─────┼─────┤
      │          │周秀冬    │新台幣二百│          │註：陳滄德│
      │          │          │四十萬元  │          │配偶，已改│
      │          │          │          │          │名周美齡  │
      ├─────┼─────┼─────┼─────┼─────┤
      │          │鄭添成    │新台幣二百│          │          │
      │          │          │四十萬元  │          │          │
      └─────┴─────┴─────┴─────┴─────┘
      ┌─────┬─────┬─────┬─────┬─────┐
      │變更登記  │股東姓名  │出資額    │股東職務  │資本額    │
      ├─────┼─────┼─────┼─────┼─────┤
      │八十三年九│乙○○    │新台幣九百│董事長    │新台幣二千│
      │月一日    │          │六十萬元  │          │四百萬元  │
      ├─────┼─────┼─────┼─────┼─────┤
      │          │甲○○    │新台幣七百│董事      │註：變更營│
      │          │          │二十萬元  │          │業項目    │
      ├─────┼─────┼─────┼─────┼─────┤
      │          │鄭萬吉    │新台幣二百│董事      │          │
      │          │          │四十萬元  │          │          │
      ├─────┼─────┼─────┼─────┼─────┤
      │          │周秀冬    │新台幣二百│          │          │
      │          │          │四十萬元  │          │          │
      ├─────┼─────┼─────┼─────┼─────┤
      │          │鄭添成    │新台幣二百│          │          │
      │          │          │四十萬元  │          │          │
      └─────┴─────┴─────┴─────┴─────┘
      ┌─────┬─────┬─────┬─────┬─────┐
      │變更登記  │股東姓名  │出資額    │股東職務  │資本額    │
      ├─────┼─────┼─────┼─────┼─────┤
      │八十三年十│鄭萬吉    │新台幣二百│董事長    │新台幣二千│
      │二月七日  │          │四十萬元  │          │四百萬元  │
      ├─────┼─────┼─────┼─────┼─────┤
      │          │乙○○    │新台幣九百│董事      │註：變更董│
      │          │          │六十萬元  │          │事長為鄭萬│
      │          │          │          │          │吉        │
      ├─────┼─────┼─────┼─────┼─────┤
      │          │甲○○    │新台幣七百│董事      │          │
      │          │          │二十萬元  │          │          │
      ├─────┼─────┼─────┼─────┼─────┤
      │          │周秀冬    │新台幣二百│          │          │
      │          │          │四十萬元  │          │          │
      ├─────┼─────┼─────┼─────┼─────┤
      │          │鄭添成    │新台幣二百│          │          │
      │          │          │四十萬元  │          │          │
      └─────┴─────┴─────┴─────┴─────┘
    聲請自八十六年七月一日至八十六年十二月三十一日停止營
    業准予備查。
(七)八十三年十月十八日：
    「被告」與『金昌發開發有限公司』共同向臺灣省礦業局聲
    請移轉礦業權至「金昌發開發有限公司名下。
(八)臺灣省礦務局於八十四年一月十二日以八四礦行二字第二八
    四０號函予申請人即被告定於八十四年二月十四日上午九時
    五十分許，在花蓮縣和平火車站候車室會合後導往現場查勘
    ，並於八十四年二月十四日派礦政組技士林祥光及本件承辦
    員吳恩忠至礦區所在地會同申請人即被告查明規定事項並拍
    照存證，申請人即被告並於查勘紀錄上親自簽名後，由林祥
    光、吳恩忠帶回省礦務局造具查勘紀錄而製作調查報告陳報
    核轉經濟部辦理，嗣經經濟部核准立達金礦採礦權移轉與金
    昌發公司承受。
八、
(一)被告本人承認與告訴人乙○○，於八十三年五月十一日才簽
    立「和平礦區合作開採契約書」為真正；而告訴人乙○○主
    張與被告於八十三年五月十八日，簽訂「協議書」，協議先
    將立達金礦採礦權、林務局租地，及工寮一座，無條件供『
    乙○○』經營。此二契約相隔僅一星期，且該出讓之協議書
    ，並無終止之期滿期限，顯然違背經驗法則。
(二)八十三年五月十一日，被告本人與乙○○，在陳滄德見證下
    ，於臺北縣淡水鎮○○街四號乙○○住處簽立「和平礦區合
    作開採契約書」，至八十三年六月十二十二日，金鴻砂石有
    限公司才成立，八十三年六月廿四日並完成登記。則被告斷
    然無可能在八十三年五月十八日，在金鴻砂公司未成立前，
    即協議先將立達金礦採礦權、林務局租地，及工寮一座，無
    條件供『乙○○』經營之理。
(三)依告訴人乙○○主張移轉之基礎契約：「八十三年五月十八
    日：「甲○○」與乙○○，在陳滄德見證下，協議先將立達
    金礦採礦權、林務局租地，及工寮一座，無條件供『乙○○
    』經營，甲○○每月僅領取乙○○三萬元。」，該內容係供
    『乙○○』經營，但並非移轉次於告訴人乙○○家族成立經
    營之金昌發開發有限公司。該金昌發開發有限公司與被告本
    人並無任何關連。
(四)若告訴人乙○○主張移轉之基礎契約：「八十三年五月十八
    日：「甲○○」與乙○○，在陳滄德見證下，協議先將立達
    金礦採礦權、林務局租地，及工寮一座，無條件供『乙○○
    』經營，被告每月僅領取乙○○三萬元。」為真，則告訴人
    乙○○何以自八十三年五月起，迄今未給付被告本人每月新
    台幣三萬元。
(五)原審採信告訴人乙○○之主張，謂「因當時公司法第十八條
    第一項規定同類業務之公司，不問是否同一種類，是否同在
    同一省（市）區域以內，不得使用相同或類似之名稱，而金
    鴻砂石公司欲申請經營金砂礦之開採業務，有同類業務之公
    司其特取名稱與「金鴻」相同或類似，並已申請經營金砂礦
    之開採業務，金鴻砂石公司因公司名稱預查申請在後，遭經
    濟部以係相同或類似之名稱，要求變更公司名稱或將所營事
    業金砂礦之開採業務予以修正後，檢具股東議事錄等有關文
    件再行辦理登記，金鴻砂石公司之實際股東乙○○、被告及
    陳滄德三人遂協議先將立達金礦採礦權暫先移轉至金昌發公
    司名下，俟立達金礦採礦權之採礦手續經臺灣省礦務局（下
    稱省礦務局）核准予以採開時，再調整金昌發公司股份比例
    」云云（見原判決理由二之(一)。惟依前述：金鴻砂石有限公
    司成立，係在八十三年六月十二十二日成立，至八十三年六
    月廿四日登記。在八十三年五月十八日時，金鴻砂石有限公
    司尚未成立，況依本院自經濟部中部辦公室調得金鴻砂石有
    限公司設立登記全卷，經濟部亦未曾以係相同或類似之名稱
    ，要求該公司變更公司名稱。此經本院調閱該公司設立全卷
    審查無訛，「金昌發公司」與被告之間並無任何法律「原因
    關係」存在，有前開表列資料可憑，足見金鴻砂石公司申請
    設立登記並無公司名稱與其他公司相同或類似之情形。
(六)八十三年六月十二十二日：金鴻砂石有限公司成立，自八十
    三年六月十二十二日成立，八十三年六月廿四日申請登記，
    八十三年九月一日申請變更營業項目，八十三年十二月七日
    申請變更董事長為鄭萬吉，聲請自八十六年七月一日至八十
    六年十二月三十一日停止營業，被列名為股東兼董事之被告
    本人既未參與實際出資，亦無參與任何一次之股東會，惟各
    該申請文件，亦均有「甲○○」之印文。告訴人乙○○於首
    度偵查時曾坦承：「我與林某合夥開採礦業，刻印章等都有
    合約、同意」（八十六年度偵字第二二六六號第二三頁）。
    則被告指本人之印文僅有在八十三年五月十一日，其本人與
    乙○○，在陳滄德見證下，於臺北縣淡水鎮○○街四號乙○
    ○住處簽立「和平礦區合作開採契約書」之印文為真正外，
    其餘均非伊所有，即非全然無據。
(七)被告固然於八十四年二月十四日上午九時五十分許，在花蓮
    縣和平火車站候車室會合，與台灣省礦務局所派礦政組技士
    林祥光，及本件承辦員吳恩忠至礦區所在會勘，並拍照存證
    ，被告甲○○並於查勘紀錄上親自簽名，由林祥光、吳恩忠
    帶回省礦務局造具查勘紀錄。被告甲○○主觀上認為係例行
    性之查勘且與設置工寮之事有關事宜。並無證據足認識字不
    多之被告，有被告知當日會勘，係為礦業權移轉於與其無關
    之「金昌發公司」，如被告當天知道到現場查勘，就是有關
    立達金礦礦權移轉「金昌發公司」之前置作業，被告是否同
    意簽名，並無憑據。
九、告訴人乙○○擅自將被告擁有之礦業權移轉給乙○○自己家
    族的「金昌發公司」，「金昌發公司」與被告之間並無任何
    法律「原因關係」存在。台灣電力公司和平溪碧海水力發電
    工程與「金昌發公司」所有立達金礦部分礦業用地重疊，該
    公司並與「金昌發公司」協調達成補償協議，有台灣電力公
    司和平工程處八十八年八月二十六日和工地電建字第八八０
    八─０二二三號函可稽，其重疊部分並已奉經濟部八十八年
    七月二十八日經（八八）礦局字第八八八五九０四０號公告
    禁採，並有台灣電力公司八十八年十月二十一日電建字第八
    八一０─一三二七號函可稽。「金昌發公司」因礦業用地被
    徵收，領有補償款；反之告訴人乙○○以被告甲○○為股東
    成立「金鴻砂公司」，卻始終未有營運行為，告訴人乙○○
    自己家族的「金昌發公司」非但無端取得被告甲○○擁有之
    礦業權，甚至獲得台灣電力公司給付之鉅額補償款，識字不
    多之被告甲○○因之損失所擁有之礦業權，其因而主觀上認
    為乙○○涉有偽造文書罪嫌，認為各該「印文」非其所有，
    並非全然虛構。
十、證人即為被告與乙○○書寫「和平礦區合作開採契約書」之
    見證人陳滄德（嗣已改名陳琦豐）已到庭結證：「我們三個
    （指被告、乙○○及陳滄德）約定先將礦業權移轉到金昌發
    公司，再調整金昌發公司股權的比例。……（當天）有我、
    被告、告訴人（指乙○○）一起去遠東礦業技師事務所，請
    蘇秋銖承辦（指代辦向主管機關申請礦業權移轉）。……（
    找遠東礦業技師事務所辦理）是甲○○（即被告）提議的」
    （見原審卷第四十頁、第四十二頁）。蘇秋銖亦到庭結證：
    「（被告來辦理時）看起來蠻高興的，……伊祇認識被告，
    ……文字（指向主管機關提出申請之文件）是我寫的，他們
    自己用印。……（會勘的公文）直接寄到被告家裡」（見同
    上卷第四十四頁至第四十五頁）。前台灣省礦務局辦理本件
    礦業權移轉之承辦人吳恩忠、林祥光亦到庭一致證述，受理
    甲○○（即被告）之礦業權移轉申請，會同雙方前往現場會
    勘時，被告有親自到場，並在會勘紀錄上簽名及拍攝照片存
    證（見同上卷第六十二頁至第六十四頁，原審卷第一五七頁
    ），上開證述，固不利於被告，惟查證人陳滄德亦證稱：「
    ... 移轉礦業權上面的印鑑章，因我當時在遠東事務所內，
    我知道他們在辦理礦業權移轉事宜，但我沒注意到被告印鑑
    章是否是他自己所蓋的... 被告應該知道當天去會勘有關礦
    業權移轉的事，... 」（同上卷第40、41頁）；證人蘇秋銖
    亦證稱：「... 甲○○來時，看起來蠻高興的，應該知道是
    要辦理礦業權的移轉。... 會勘時，並沒有經過我們事務所
    的通知，且本件公文來往次數很多，都應該會寄到被告家裡
    ，被告應該知到這件事... 」（同上卷第40頁、第45頁）；
    證人吳恩忠證以：「被告當然知道到現場查勘就是有關立達
    金礦礦權移轉的事.. 」（同上卷第63 頁）；證人林祥光證
    以：「被告有到現場，應該知道這次會勘內容是為移轉礦業
    權的事情，因為都有公文」（同上卷第65頁），經查被告係
    識字不多之榮民，礦區之申請、設立礦業公司、合作開採、
    讓與礦權等事宜又極為繁複及專業，被告自較一般人難於進
    入狀況，瞭解作業流程，在未確知被告以明瞭無訛下，其主
    觀認知即與常人自有落差，書難以常人智識程度，推知其主
    觀上之認知。上開證人之證詞，均以常人之認知能力，推論
    被告應知悉立達金礦採礦權移轉給金昌發公司及其會勘之事
    ，何況證人周美齡原名周秀冬（即證人陳滄德之配偶，亦為
    金鴻砂石公司之股東）亦證以：「我不曉得後來為什麼立達
    礦權移轉到金昌發公司」（同上卷第43頁），足見前揭證人
    不利於被告之證詞，尚不足證明被告確有主觀上誣告之犯意
    。綜上各情，本件關於告訴人乙○○主張被告於八十三年五
    月十八日，簽訂「協議書」，及礦權移轉於非告訴人與被告
    雙方原合意成立之「金鴻砂石有限公司」，而卻移轉於告訴
    人家族成立之『金昌發開發有限公司』，其關係及過程，甚
    為詭譎。告訴人之主張，均似是而非。被告係因有合理之懷
    疑，為判明是非曲直，乃告訴本案告訴人涉嫌偽造文書謀奪
    財產，並非無中生有、任意捏詞誣告。然揆諸前揭說明，換
    言之，本件尚難認定被告有故意虛構不實之事實而為申告，
    則其分別向檢察官提起告訴，屬其訴訟權之行使，尚難因此
    即謂被告有誣告之故意。本院無以形成確然有罪之心證，亦
    即均仍存有相當程度之合理懷疑，自屬不能證明被告犯罪。
十一、原審未予仔細勾稽，遽對被告為有罪之判決，自有未洽。
    被告上訴意旨指摘原審之有罪判決不當，為有理由，自應由
    本院撤銷改判。被告犯罪既不能證明，自應為無罪之諭知。
據上論斷，應依刑事訴訟法第369條第1項前段、第364條、第301
條第一項前段，判決如主文。
本案經檢察官羅榮乾到庭執行職務。
中    華    民    國    97    年    8     月    5     日
                  刑事第三庭  審判長法  官  蔡秀雄
                                    法  官  謝靜恒
                                    法  官  許文章
以上正本證明與原本無異。
檢察官如不服本判決，應於收受送達後十日內向本院提出上訴書
狀，其未敘述上訴之理由者並得於提起上訴後十日內向本院補提
理由書（均須按他造當事人之人數附繕本）。
                                    書記官  蔡慧娟
中    華    民    國    97    年    8     月    6     日


司法院資訊處製作；財團法人民間司法改革基金會備份。
